【裁判字號】    99,易,412
【裁判日期】    990909
【裁判案由】    重利
【裁判全文】
臺灣屏東地方法院刑事判決               99年度易字第412號
公  訴  人  臺灣屏東地方法院檢察署檢察官
被      告  甲○○
上列被告因重利案件，經檢察官提起公訴（98年度偵字第5385號
），本院判決如下：
    主  文
甲○○犯重利罪，處有期徒刑伍月，如易科罰金，以新臺幣壹仟
元折算壹日。
    事  實
一、甲○○基於乘他人急迫，貸以金錢，而取得與原本顯不相當
    重利之接續犯意，趁乙○○（原名：盧香吟）急迫無處借款
    之際，於民國98年1 月初某日，在屏東縣潮州鎮春天汽車旅
    館旁，貸與新臺幣（下同）10萬元予乙○○，約定每1 星期
    利息1 萬5000元，並先預扣1 期利息（以1 年52星期計算，
    年利率高達百分之780 ），乙○○並簽發如附表1 編號1 所
    示之本票以為擔保，因乙○○無力償還全部本金，遂以「借
    新債還舊債」之方式，於附表1 編號2 至6 之時間，一再向
    甲○○借款，甲○○並接續上開重利之犯意，貸與乙○○如
    附表1 編號2 至6 所示金額，並要求其陸續簽發如附表1 編
    號2 至6 所示之本票以供擔保，利息亦以10萬元本金每星期
    利息1 萬5 千元計算，乙○○並於附表2 所示時間，以匯款
    之方式，支付如附表2 所示金額之利息至甲○○向不知情之
    表妹林姝伶所借用之嘉義水上郵局局號000000-0號、帳號00
    0000-0號之郵局帳戶內，由甲○○取得與原本顯不相當之重
    利。嗣因乙○○無法負擔龐大本金及利息，而報警循線查獲
    上情。
二、案經屏東縣政府警察局屏東分局報告臺灣屏東地方法院檢察
    署檢察官偵查起訴。
    理  由
一、證據能力：
（一）被告以外之人於偵查中向檢察官所為之陳述，除顯有不可
      信之情況者外，得為證據，刑事訴訟法第159 條之1 定有
      明文。查證人即被害人乙○○、證人林姝伶於偵查中所為
      之陳述，業經具結，且查無顯不可信之情形，自得為證據
      。
（二）被告以外之人於審判外之陳述，雖不符刑事訴訟法第159
      條之1 至第159 條之4 之規定，而經當事人於審判程序同
      意作為證據，法院審酌該言詞陳述或書面陳述作成時之情
      況，認為適當者，亦得為證據；當事人、代理人或辯護人
      於法院調查證據時，知有第159 條第1 項不得為證據之情
      形，而未於言詞辯論終結前聲明異議者，視為有前項之同
      意，同法第159 條之5 亦有明文。本件被告甲○○對於證
      人乙○○於警詢之陳述，於準備程序時表示對於證據能力
      無意見，且迄於言詞辯論終結前，均未主張有刑事訴訟法
      第159 條第1 項不得為證據之情形，且經本院審酌該證據
      作成之情況，無證據顯示警員有何不當之詢問，且接受警
      詢之時間距離事實發生之時較近，記憶應較為清晰，認無
      不適當之情形，應認乙○○於警詢之陳述有證據能力。
二、訊據被告固坦承有借錢與乙○○，並收受乙○○簽立之本票
    ，惟矢口否認有何重利犯行，辯稱：伊借錢給乙○○共3 次
    ，有1 次是40多萬元，另2 次加起來共57萬元，均無約定利
    息，也無預扣利息，只有40萬元部分，乙○○稱要補貼伊油
    錢不到2 萬元，且自願簽立3 倍的本票給伊，伊沒有收那麼
    多利息，之後乙○○有陸續還40萬元部分，但57萬元則未還
    ，伊與乙○○已於民事庭以40萬元達成和解，乙○○應按月
    還伊1 萬元，但至今只還1 次云云。經查：
（一）證人乙○○於警詢時證稱：伊因急需用錢又無法以其他方
      式借款，於98年1 月初某日接獲來自門號0000000000號電
      話號碼、自稱「沈仔」之被告甲○○詢問是否需用錢時，
      乃應允借款與之洽談借款金額及利息，而約在屏東縣潮州
      鎮春天汽車旅館前向被告借10萬元，先扣1 萬5 千元利息
      ，實拿8 萬5 千元，利息計算以7 天為1 期，借10萬元之
      每期利息為1 萬5 千元，並簽立30萬元本票及提供身分證
      影本為擔保，每期利息到期日前一天，被告會與伊聯繫詢
      問繳交利息或本金，並提供戶名為林姝伶之郵局局號0000
      00-0號、帳號000000-0號之郵局帳戶供伊匯款繳納利息，
      或由被告本人親自收取利息，因伊後來無法償還本金，又
      重複向被告借錢來還，即第二次以後借款須先扣掉利息1
      萬5 千元及前次未還清之本金才是實拿金額等語明確（見
      乙○○98年3 月20日警詢筆錄）；復於偵查中結證補充稱
      ：伊向被告借錢多次，第1 次借10萬元，之後有借有還，
      累積到後來欠被告本金56萬，詳細借款次數已記不清，實
      際給被告幾張本票亦不記得，伊各次匯款至被告之情形，
      除第1 次匯款是第1 次借款的第3 期利息外，其餘是否伊
      另外借款，伊記不得，因有時伊還不出錢時，被告會再借
      伊，並扣利息等語（見偵卷第6 、7 頁），並就被告提出
      之14張本票表示稱：14張本票均係伊向被告借錢時所開立
      的，金額3 萬、5 萬、10萬、23萬的各3 張，是同一次借
      款各開出3 張同額本票，而12萬、15萬的本票只有1 張，
      係因後來與被告較熟，所以只開1 張，每次借款，利息均
      先扣掉，即伊如借3 萬元，就開3 張本票，所拿到的本金
      預扣利息，3 萬的利息是先扣4 千5 百元等語明確（見偵
      卷第41、42頁），而與被告於警詢時所坦稱：林姝伶之郵
      局帳戶係伊自97年10月起使用，乙○○確有匯款至上開帳
      戶，而0000000000號電話係伊在跳蚤市場所購得之門號用
      以與乙○○連絡，乙○○稱呼伊「沈仔」一節，並無所悖
      ，足見乙○○所稱如何與被告取得聯絡而借款情節並非虛
      構；此外並有乙○○開立之本票14紙、林姝伶之上開帳戶
      於97年10月1 日至98年3 月31日之交易清單1 份在卷可佐
      ，益證乙○○所述借款情節為真，是被害人乙○○確因陸
      續借款而簽發如附表1 所示本票交予被告，並匯入如附表
      2 所示各次金額之利息予被告，此部分事實堪以認定。
（二）又證人乙○○就其如何因急迫而向被告借款、第1 次所借
      款金額、地點、約定利息、以匯款方式支付利息之細節，
      歷次所述均同，並無明顯與常情不符之處，且與其有多次
      匯款1 萬5 千元至被告指定之帳戶一節，互核一致，是其
      所述每10萬元借款每星期利息1 萬5 千元部分，應值採信
      。至其後就第1 次借款之時間、預扣利息究為1 期或2 期
      、開立本票之張數，先後所述雖有所出入，惟細觀其於偵
      查、本院審理中為證時均一再表示因借款多次已記不清開
      立本票張數及借款時間、次數，及至檢察官提示被告所提
      出之本票，方記憶有開立如附表1 各次本票並向被告借款
      如附表1 編號2 至6 所示金額，更參以其於98年3 月20日
      接受警詢，離案發時間較近，記憶應較為清晰，而至98年
      8 月17日、11月9 日接受檢察官訊問，於99年8 月26日方
      至本院為證，距案發時間分別已超過5 月、1 年6 月以上
      ，其記憶不清誠屬可能，益見其於警詢時所述第1 次借款
      預扣1 期利息1 萬5 千元，及係以借新債還舊債之方式陸
      續向被告借款一情，洵屬無誤，應堪信實，是被告有出借
      乙○○如附表1 所示款項，並以每借出10萬元，每7 天為
      1 期而收取1 萬5 千元利息之行為，亦堪予認定。
（三）再者，被告所辯各節，有如下矛盾、不合理之處：
    (1)就被害人乙○○向被告借款金額、次數、有無開立本票部
      分，被告於警詢時稱：其僅借錢給乙○○兩次，第1 次是
      97年11月份，借40萬元，收利息1 萬7 千餘元，有簽借據
      ，本金已還清，借據已還乙○○，第2 次是98年1 、2 月
      間，乙○○以兒子結婚為由借20萬元，沒有簽本票、借據
      或抵押任何物品；於偵查中改稱：乙○○有簽發本票約10
      張，金額有5 萬、7 萬、10萬不等，在乙○○還清第1 筆
      本金時，已把本票還她，隨即又改稱：有留本票要告她未
      還的本金，是還她一些本票，嗣更提出14張本票影本，稱
      係乙○○所簽發之全部本票，且尚有另一筆借款37萬元云
      云，前後所述顯然歧異，其辯解能否採信，已有疑義。又
      被告稱其係因曾至乙○○開設之理容店消費時而認識乙○
      ○，然此為乙○○所否認並稱係向被告借款後，被告才有
      到其理容店收利息，是被告所述2 人認識情節，能否採信
      ，已然存疑，而縱認被告所述屬實，則被告與乙○○間應
      非故舊或至交，應無信賴關係之基礎，則被告於借款時豈
      有不要求支付利息之理，是被告於本院審理時辯稱借款給
      乙○○均未收利息，僅由乙○○補貼油錢約2 萬元云云，
      非無悖於常理。
    (2)就乙○○簽發之14張本票票面所載金額合計150 萬元，較
      之被告所言之3 筆借款合計97萬元為多部分，被告於偵查
      中辯稱：係乙○○以後還要向伊借款先開的，乙○○作風
      如此，她向別人借錢就是簽3 倍金額本票；於本院審理時
      更稱：要開3 倍的本票是乙○○的意思，第1 筆本金還清
      後，有將本票還乙○○云云，惟查：被告所提出之如附表
      1 所示本票，票面金額合計既非97萬元之3 倍，亦非扣除
      40萬元後之57萬元金額3 倍，而被告曾以該14張本票聲請
      支付命令，係主張乙○○曾向其借款共150 萬元一情（見
      偵卷第49頁），與其於本院所辯情節不符，況預先簽發本
      票交借款人等日後再借款，亦有違常情，足見被告所辯，
      實不足採。
（四）按所謂取得與原本顯不相當之重利，係指就原本利率、時
      期核算及參酌當地之經濟狀況，較之一般債務之利息，顯
      有特殊之超額者而言，最高法院著有27年上字第520 號判
      例可供參照；又按民間高利借貸每有於借貸之初支付本金
      時，先扣除利息者，則應認貸款之人已取得利息（最高法
      院82年度臺上字第5834號判決意旨參照）。本件乙○○向
      被告第1 次借款10萬元時，已預扣利息1 萬5 千元，且約
      定每7 天為1 期計息，依此換算年利率已達780 ％（計算
      式：1 萬5 千元×5210萬元×100 ％=780％），亦堪以
      認定。
（五）綜上所述，本案事證明確，被告所辯均無可取，犯行堪以
      認定，應依法論科。
三、核被告所為，係犯刑法第344 條之重利罪。按刑法上之接續
    犯，係指以單一行為，經數個階段，持續侵害同一法益而言
    ；如數行為於同時同地或密切接近之時地實施，侵害同一之
    法益，各行為之獨立性極為薄弱，依一般社會健全觀念，在
    時間差距上，難以強行分開，在刑法評價上，以視為數個舉
    動之接續施行，合為包括之一行為予以評價，較為合理，則
    屬接續犯，而為包括之一罪，此有最高法院70年度臺上字第
    2898號、86年度臺上字第3295號判例意旨可資參照。本件被
    告雖先後貸予被害人乙○○如附表1 所示金錢，並收取與原
    本顯不相當之重利，然被害人係以「借新債還舊債」之方式
    ，每期接續借款，被告犯罪時間接近，且侵害同一被害人之
    財產法益，被告應係在一個犯罪決意下，利用時、空密接狀
    態所為單一重利犯罪行為之數個舉動接續實施，為接續犯，
    僅應受一次之刑法評價，非可依其借款次數而評價為數個獨
    立犯罪併合處罰，公訴意旨認應分論併罰者，容有未洽。爰
    審酌被告正值青壯，不思循正途賺取金錢，竟利用他人經濟
    困頓之際，貸放金錢收取重利牟利，雖使被害人一時之週轉
    困境獲得紓解，然實則使被害人陷入沉重利息之還款夢魘，
    且犯後一再飾詞否認犯行，未見悔意，惟兼衡其無前科，素
    行尚稱良好，其犯罪之動機、目的，智識程度（高中肄業）
    ，業與被害人乙○○達成和解，有本院99年度移調字第8 號
    調解筆錄在卷可稽，其未使用不法手段催收債款等一切情狀
    ，量處如主文所示之刑，並諭知易科罰金之折算標準。
據上論斷，應依刑事訴訟法第284 條之1 、第299 條第1 項前段
，刑法第344 條、第41條第1 項前段，刑法施行法第1 條之1第1
項、第2 項前段，判決如主文。
本案經檢察官曾士哲到庭執行職務。
中    華    民    國    99    年    9     月    9     日
                  刑事第四庭    法  官  蔡玉雪
  附表一（金額單位為新台幣）：
 ┌──┬────┬────┬───────┬────────────┐
 │編號│借款日期│借款金額│利息          │  簽發本票              │
 ├──┼────┼────┼───────┼────────────┤
 │ 1  │98年1 月│10萬元（│每7 天利息1萬5│未載發票日、到期日，票號│
 │    │初某日  │預扣1 期│千元          │206355、206356、2063 57 │
 │    │        │利息）  │              │號面額各10萬元本票3張   │
 ├──┼────┼────┼───────┼────────────┤
 │ 2  │98年1月 │5萬元   │每7 天利息7500│未載發票日、到期日，票號│
 │    │間某日  │        │元            │206358、206359、2063 60 │
 │    │        │        │              │號面額各5 萬元本票3張   │
 ├──┼────┼────┼───────┼────────────┤
 │ 3  │98年1月 │3萬元   │每7 天利息4500│未載發票日、到期日，票號│
 │    │間某日  │        │元            │206361、206362、2063 63 │
 │    │        │        │              │號面額各3 萬元本票3張   │
 ├──┼────┼────┼───────┼────────────┤
 │ 4  │98年2、3│20萬元  │每7 天利息3 萬│未載發票日、到期日，票號│
 │    │月間    │        │元            │288706、288707、2887 08 │
 │    │        │        │              │號面額各23萬元本票3張   │
 ├──┼────┼────┼───────┼────────────┤
 │ 5  │98年2、3│15萬元  │每7 天利息2 萬│未載發票日、到期日，票號│
 │    │月間    │        │千5 百元      │288705號面額15萬元本票1 │
 │    │        │        │              │張                      │
 ├──┼────┼────┼───────┼────────────┤
 │ 6  │98年2、3│12萬元  │每7 天利息1 萬│未載發票日、到期日，票號│
 │    │月間    │        │8 千元        │288710號面額12萬元本票1 │
 │    │        │        │              │張                      │
 └──┴────┴────┴───────┴────────────┘
  附表二：被害人乙○○匯款金額表：
 ┌──┬────────┬──────┐
 │編號│匯款日期        │ 匯款金額   │
 ├──┼────────┼──────┤
 │ 1  │98年1 月16日    │ 15000元    │
 ├──┼────────┼──────┤
 │ 2  │98年1 月19日    │ 12000元    │
 ├──┼────────┼──────┤
 │ 3  │98年1 月22日    │ 15000元    │
 ├──┼────────┼──────┤
 │ 4  │98年1 月23日    │  7500元    │
 ├──┼────────┼──────┤
 │ 5  │98年2 月 9日    │  6000元    │
 ├──┼────────┼──────┤
 │ 6  │98年2 月12日    │ 15000元    │
 ├──┼────────┼──────┤
 │ 7  │98年2 月13日    │  7500元    │
 ├──┼────────┼──────┤
 │ 8  │98年2 月19日    │ 15000元    │
 ├──┼────────┼──────┤
 │ 9  │98年3 月 5日    │ 15000元    │
 ├──┼────────┼──────┤
 │10  │98年3 月 6日    │ 21000元    │
 ├──┼────────┼──────┤
 │11  │98年3 月13日    │ 55000元    │
 ├──┼────────┼──────┤
 │12  │98年3 月18日    │ 13500元    │
 ├──┴────────┼──────┤
 │      合  計          │197500元    │
 └───────────┴──────┘
以上正本證明與原本無異。
如不服本判決應於收受判決後10日內向本院提出上訴書狀，並應
敘述具體理由；其未敘述上訴理由者，應於上訴期間屆滿後20日
內向本院補提理由書（均須按他造當事人之人數附繕本）「切勿
逕送上級法院」。
中    華    民    國    99    年    9     月    9     日
                                書記官  許倬維
附錄論罪科刑法條全文：
中華民國刑法第344條
乘他人急迫、輕率或無經驗貸以金錢或其他物品，而取得與原本
顯不相當之重利者，處1年以下有期徒刑、拘役或科或併科1千元
以下罰金。

司法院資訊處製作；財團法人民間司法改革基金會備份。
